【裁判字號】    97,上訴,1697
【裁判日期】    970805
【裁判案由】    偽造文書等
【裁判全文】
臺灣高等法院刑事判決                97年度上訴字第1697號
上  訴  人
即  被  告  丙○○
            戊○○
上列二人共同
選任辯護人  楊景超律師
上列上訴人因偽造文書等案件，不服臺灣臺北地方法院96年度訴
字第1717號，中華民國97年3 月21日第一審判決（起訴案號：臺
灣臺北地方法院檢察署95年度偵字第16515 號），提起上訴，本
院判決如下：
    主  文
原判決撤銷。
丙○○共同連續意圖為自己不法之所有，以詐術使人將本人之物
交付，處有期徒刑拾月，減為有期徒刑伍月，如易科罰金，以銀
元佰元即新臺幣玖佰元折算壹日。
戊○○行使偽造私文書，足以生損害於他人，處有期徒刑壹年，
減為有期徒刑陸月，如易科罰金，以銀元佰元即新臺幣玖佰元
折算壹日。如附表編號六所示偽造之署押沒收。
    事  實
一、丙○○與其配偶戊○○因經濟困窘，為籌措款項週轉花用，
    竟共同基於意圖為自己不法所有之概括犯意聯絡：
  (一)於民國九十四年十月間，佯以丙○○為會首、戊○○為會員
    ，並邀集寅○○、子○○、辛○○、甲○○、乙○○、丑○○（原名鄭崑龍）、羅碧燕、己○○、丁○○及庚○○為會
    員，成立合會（俗稱互助會），約定合會期間自九十四年十
    一月一日起至九十六年一月一日止，會員連同會首共計十五
    人次（即十五會，其中丑○○、丁○○各有二會），每會會
    款新臺幣（下同）一萬元，採內標制，投標地點為臺北市○○○路○段二一八巷九弄五號三樓丙○○與戊○○之住處（
    自第三期起，投標地點改為臺北市○○街二０五號一樓子○○所開設之來悅坊卡拉ＯＫ店），開標時間為每月一日，使
    寅○○等人陷於錯誤，而參加該合會；又因戊○○尚積欠癸○○債務，遂由戊○○出面遊說癸○○加入該合會，並向癸○○諉稱：其將為癸○○繳納應給付之各期會款，以代債務
    之清償云云，使癸○○亦陷於錯誤，而同意成為會員；丙○○及戊○○隨即製作會單，交上開會員各自收執，寅○○等
    會員（除癸○○外）不疑有他，旋於九十四年十一月間交付
    首期會款每會一萬元與丙○○及戊○○；嗣因辛○○之前夫
    壬○○欲加入該合會，遂由戊○○將自己之會份轉讓於壬○○，丙○○及戊○○並另製會單，刪除戊○○、改列壬○○
    為會員，再將更新之會單交辛○○收執，使壬○○亦陷於錯
    誤，而交付首期會款一萬元與丙○○及戊○○；丙○○及戊○○因而詐得首期合會金十三萬元（即扣除丙○○及癸○○
    ，其餘十三會，每會一萬元，合計十三萬元）。
  (二)復由丙○○及戊○○於九十四年十二月一日在上址住處主持
    第二期標會，開標後，由出標二千元之寅○○得標，子○○
    等活會會員（除癸○○外）仍不疑有詐，交付當期會款每會
    八千元與丙○○及戊○○，而丙○○及戊○○收取當期合會
    金九萬六千元（即扣除丙○○、癸○○及寅○○，其餘十二
    會活會，每會八千元，合計九萬六千元）後，竟向寅○○謊
    稱：因部分會員不在臺灣，收取會款不方便云云，而僅將其
    中八萬二千元交付寅○○，以此手法詐得其餘合會金一萬四
    千元。
  (三)又戊○○於九十五年一月一日第三期標會前某日，在不詳早
    餐店內以搬家急需款項為由，向甲○○商借其名義出標，遭
    甲○○婉拒後，竟基於行使偽造準私文書之犯意及承前意圖
    為自己不法所有之概括犯意聯絡，於九十五年一月一日在上
    址住處主持第三期標會時，冒用未到場參加競標之甲○○名
    義，在紙條上偽造「甲○○」署押一枚，並偽填「三千元」
    之數額（即「願出利息數額」），以示甲○○願以三千元為
    標息金額參加競標之意，而偽造該標單準私文書後，持向到
    場之會員行使，表示甲○○託標，足以生損害於甲○○；戊○○冒標後，再向子○○、辛○○、乙○○、丑○○、己○○、丁○○、庚○○及壬○○等活會會員（共十會，另活會
    會員羅碧燕因資力不足而退會）佯稱係甲○○得標；並利用
    甲○○未取得更新之會單、不知戊○○已將自己之會份轉讓
    於壬○○之機，向甲○○謊稱：其先以甲○○名義標會，而
    將其會份還給甲○○，甲○○日後再以其名義出標云云，繼
    而書立借據一紙，於其上記載「往後甲○○須投標時，戊○○將用自己名義還標」等不實內容；而丙○○雖不知戊○○
    冒標之事，惟其明知戊○○已非該合會會員，竟仍承前意圖
    為自己不法所有之概括犯意聯絡，以會首名義在該借據上簽
    名後，由戊○○持交甲○○收執，以取信於甲○○，致使子
    ○○、辛○○、甲○○、乙○○、丑○○、己○○、丁○○
    、庚○○及壬○○等活會會員（共十一會）陷於錯誤，而交
    付當期會款每會七千元與丙○○及戊○○；丙○○及戊○○
    因而詐得當期合會金七萬七千元（即上開十一會活會，每會
    七千元，合計七萬七千元）。
  (四)丙○○及戊○○復於九十五年二月五日在上址卡拉ＯＫ店內
    主持第四期標會，開標後，由出標三千元之丑○○得標，子
    ○○、辛○○、甲○○、丁○○及壬○○等活會會員（共六
    會，另乙○○、己○○及庚○○相繼退會）仍不疑有他，交
    付當期會款每會七千元與丙○○及戊○○，而丙○○及戊○○收取當期合會金四萬二千元（即上開六會活會，每會七千
    元，合計四萬二千元）後，竟佯以尚有其餘會員未繳會款為
    由，而僅將其中三萬元交付丑○○，以此手法詐得其餘合會
    金一萬二千元。
  (五)又丙○○及戊○○於九十五年三月一日在上址卡拉ＯＫ店內
    主持第五期標會，開標後，由委託戊○○代為出標三千元之
    癸○○得標，子○○、辛○○、甲○○、丁○○及壬○○等
    活會會員（共六會）仍不疑有他，交付當期會款每會七千元
    與丙○○及戊○○後，丙○○及戊○○旋花用一空，而以此
    手法詐得當期合會金四萬二千元（即上開六會活會，每會七
    千元，合計四萬二千元）。
  (六)丙○○及戊○○復於九十五年四月一日在上址卡拉ＯＫ店內
    主持第六期標會，開標結果由辛○○借用壬○○之名義出標
    三千元而得標後，丙○○及戊○○始向辛○○表明渠等尚需
    承擔退會之羅碧燕、乙○○、己○○及庚○○等四人之會份
    、無力支付會款與辛○○，經辛○○建議停標、結束該合會
    ，詎丙○○及戊○○竟於九十五年四月中旬假停標之名，要
    求已得標會員寅○○結算並繳清將來所應給付之各期死會會
    款共計六萬四千元，使寅○○陷於錯誤，而如數交付會款與
    丙○○及戊○○後，丙○○及戊○○旋花用殆盡。嗣辛○○
    發覺有異，去電向其他會員查證，始知受騙。
二、案經辛○○及丑○○訴請臺灣臺北地方法院檢察署檢察官偵
    查起訴。
    理  由
壹、程序方面：
    按被告以外之人於偵查中向檢察官所為之陳述，除顯有不可
    信之情況外，得為證據，為刑事訴訟第159條第2項所明文規
    定。查被告及其辯護人就檢察官所載證據清單上之證人及告
    訴人於審判外之陳述主張無證據能力（本院卷第32頁背面）
    。惟查證人辛○○、甲○○、子○○、乙○○、寅○○、除
    於檢察官偵查中證述明確，亦於原審或本院再次證述，並經
    交互詰問，自有證據能力。至證人癸○○、羅碧燕、張葦降
    、丑○○（原名鄭崑龍）於檢察官偵查中已證述明確，且與
    上開證人證述情節相符，並無顯不可信之情況，依上開規定
    ，自得為證據，並具證據能力。
貳、實体方面：
一、訊據被告丙○○、戊○○固均不否認有邀集寅○○等會員成
    立上開合會，並收取首期合會金十三萬元、第三期合會金七
    萬七千元及第五期合會金四萬二千元，暨交付第二期合會金
    八萬二千元與寅○○、第四期合會金三萬元與丑○○等事實
    ，亦皆坦承有於該合會結束後，向寅○○收取死會會款六萬
    四千元等情，惟被告丙○○矢口否認有何詐欺犯行，被告戊○○亦矢口否認有何詐欺及行使偽造準私文書犯行；被告丙○○辯稱：伊起會均邀約親戚朋友參加，並非詐欺，雖羅碧
    燕、乙○○及己○○中途退出，不再跟會，然伊等為使合會
    繼續、對朋友有交代，才未立刻暫停合會；另被告戊○○曾
    向伊表示已借用甲○○名義標會；又丑○○雖有得標，但因
    丑○○有二會，卻在中途表示不再跟會，故伊等與丑○○核
    算其交付之會款及應得之合會金後，以三萬元作為其退會之
    金額，因此伊等才給付三萬元與丑○○；本合會係因會員羅
    碧燕、乙○○、己○○、丑○○及庚○○不再跟會，才導致
    停標。本案是因為發生周轉困難才造成這樣，之間有會員不
    跟了才會發生周轉困難。都是事先經會員同意，並無冒標。
    沒有冒標，所有得標的會員應得的會款，在當時結算時，雙
    方都算清楚，都沒有欠會員錢，只有告訴人辛○○部分，當
    時沒有給付給她，第二天就與她溝通，說會款給付會有困難
    ，他說我真的不行會就應結束，所以後來會結束時，大部分
    會員都同意停會，當時無法一次付給告訴人辛○○所繳的匯
    款，請她給我一點時間給我分期的方式，但陳小姐不接受，
    她表示不能一次給就告我，告訴人辛○○連她的朋友共有四
    會，我應退還她二十萬，但她不接受分期付款償還云云；被
    告戊○○則辯稱：起會並非意在詐欺，否則伊等不會邀約親
    朋好友參加；另伊在標會前一日曾去電向甲○○借名標會，
    經甲○○同意，伊才以甲○○名義出標三千元而得標；又因
    部分會員包括羅碧燕、乙○○、己○○及庚○○等四人中途
    不跟會，而不再繼續繳納會款，故伊等所收取之第四期合會
    金僅三萬元，並非四萬二千元。被告二人選任辯護人則以：
    原審以被告於第二期會沒有負寅○○全部的錢等情而認定被
    告詐欺，寅○○雖在原審有作過證，但審判長沒問到重點，
    原審只有問到告訴人辛○○及甲○○，故有提出書狀請求傳
    訊五位證人羅碧燕、寅○○、乙○○、甲○○及癸○○，寅
    ○○可證明有拿到全部11萬多的會錢，可以證明原審的判斷
    是錯誤的。被告如有詐欺犯意，早就跑了，如何會還讓告訴
    人找得到人，被告無詐欺及侵占等犯罪事實。請求諭知被告
    二人無罪。甲○○於偵訊陳述他跟被告戊○○說最好不要（
    商借他名義標），證人陳述最好不要，並非拒絕之意，不是
    明示不同意，被告戊○○並無冒標云云置辯。經查：
  (一)前揭事實，業據證人辛○○、甲○○及子○○於偵查及本院
    審理時、證人丑○○、乙○○、癸○○、寅○○、羅碧燕及
    己○○於偵查中證述綦詳（台灣台北地方法院檢察署95年度
    他字第3080號偵查卷第四五至四六頁、偵查卷第一九至二二
    頁、第二七至三０頁、第三五至三六頁、第五六至六０頁、
    第七０至七一頁、原審卷第四七至五一頁、第七０至七一頁
    ），並有原會單及更新之會單各一份暨被告戊○○書立之借
    據附卷可稽（前揭他字卷第四、五頁、偵查卷第二三頁），
    已堪認定。
  (二)被告丙○○及戊○○雖辯稱：起會均邀約親戚朋友參加，並
    非意在詐欺；伊等係因會員羅碧燕、乙○○、己○○、丑○○及庚○○不再跟會，才導致停標云云。惟查：
  1.被告丙○○於偵查中自承其於合會成立當時，係以駕駛計程
    車為業，且於合會期間工作不穩定，經濟狀況出問題等情（
    台灣台北地方法院檢察署95年度偵字第16515 號偵查卷第六
    、七頁），是其與被告戊○○於邀集寅○○等人成立合會之
    際，既已陷於經濟困窘狀態，仍隱瞞此情，成立合會，並由
    被告丙○○任會首、被告戊○○為會員，甚且於此資力不足
    之情形下，猶以代繳各期會款充作債務之清償為餌，遊說被
    告戊○○之債權人癸○○加入合會，顯見被告丙○○、戊○○自始有假合會之名詐取合會金之不法意圖。
  2.再參以被告丙○○、戊○○成立合會、收取首期合會金後，
    自第二期起，或佯以會款尚未收齊為由，而僅給付部分合會
    金與當期得標會員（即第二期得標之寅○○與第四期得標之
    丑○○），或利用受託代標之機會，取得合會金，而分文未
    付當期得標會員（即第五期得標之癸○○），或假停標之名
    ，向已得標會員收取死會會款（即寅○○），卻未交付得標
    會員，被告戊○○甚或一面冒用未到場之活會會員名義出標
    、一面又夥同被告丙○○利用渠等未發給被冒標會員更新之
    會單、以致被冒標會員不知被告戊○○已將自己之會份轉讓
    於他人之機，假意以被告戊○○之會份返還被冒標會員（即
    第三期遭冒標之甲○○），顯見被告丙○○及戊○○自合會
    成立後各期標會均未將所收取之合會金全數交付得標會員。
    綜觀上情，益證渠等確有因經濟困窘而以合會為幌騙取合會
    金花用之施詐行為及不法意圖至明。
  3.況羅碧燕、乙○○、己○○及庚○○於合會成立後相繼退會
    ，此迭據被告丙○○及戊○○自承在卷，渠等亦不否認明知
    已乏資力，實無承擔羅碧燕等人會份之可能，卻仍未結束合
    會（前揭他字卷第三一、三八頁）；而據證人辛○○等會員
    之證述，被告丙○○、戊○○不惟未將羅碧燕等人退會之事
    告知其餘會員，仍進行後續各期標會並據以向活會會員收取
    會款，甚且被告丙○○、戊○○亦不否認於收取首期合會金
    後，從未繳付後續死會會款與各期得標會員，遑論代羅碧燕
    等退會會員繳納活會會款。綜上益徵渠等主觀上確有利用成
    立合會、代收會款之機，向會員詐取會款之不法意圖，所辯
    ：起會並非意在詐欺，雖羅碧燕等人中途退會，然伊等為使
    合會繼續、對朋友有交代，才未立刻暫停合會，本案係因羅
    碧燕等會員不再跟會，才導致停標云云，顯屬事後卸責之詞
    ，不足採信。
  (三)另被告丙○○辯稱：被告戊○○向伊表示已借用甲○○名義
    標會云云；被告戊○○亦辯稱：伊在標會前一日曾去電向甲○○借名標會，經甲○○同意，伊才以甲○○名義出標三千
    元而得標云云；然查證人甲○○否認同意借名予被告戊○○
    標會（原審卷第五０頁反面），是被告戊○○此部分所辯，
    已難遽採；況被告戊○○早將其會份轉讓於壬○○，其已非
    合會會員，此為被告戊○○所不否認，惟其以甲○○名義出
    標並得標後，竟出具內容略以：「往後甲○○須投標時，戊○○將用自己名義還標」等語之借據（前揭偵查卷第二三頁
    ），交付甲○○收執，並據以向甲○○收取活會會款等情，
    已據證人甲○○證述在卷，益徵被告戊○○確係未經甲○○
    同意，冒用甲○○名義出標，復佯以自己之會份返還甲○○
    為幌，詐取包括甲○○在內之其餘活會會員所給付之會款至
    明。又被告丙○○雖不知被告戊○○冒標之事，惟被告戊○○已非該合會會員，此既為被告丙○○所不否認，被告丙○○竟仍以會首名義在該不實借據上簽名，此有卷附借據可證
    （前揭偵查卷第二三頁），顯見其確有與被告戊○○共同詐
    騙該部分合會金之犯意聯絡及行為分擔，所辯並未詐騙甲○○云云，亦不足採。
  (四)至被告丙○○雖辯稱：丑○○雖有得標，但因丑○○有二會
    ，卻在中途表示不再跟會，故伊等與丑○○核算其交付之會
    款及應得之合會金後，以三萬元作為其退會之金額，因此伊
    等才給付三萬元與丑○○云云；被告戊○○亦辯稱：因部分
    會員包括羅碧燕、乙○○、己○○及庚○○等四人中途不跟
    會，而不再繼續繳納會款，故伊等所收取之第四期合會金僅
    三萬元，並非四萬二千元云云；經查：
  1.被告丙○○於偵查中先辯稱：「因為當時有幾會會員的錢沒
    有收到，只有給他（即丑○○）三萬元，應該給十萬元」云
    云（見他字卷第四六頁），其後復改稱：「我僅給付鄭崑龍
    三萬元，因鄭崑龍還有欠之前的會錢」云云（前揭偵查卷第
    七頁），於本院審理時又翻異前詞，辯稱：丑○○有二會，
    卻在中途表示不再跟會，故與丑○○核算後，以三萬元作為
    其退會之金額云云，所述前後不一，且與前揭被告戊○○之
    辯詞互核不符，已難遽採。
  2.至被告戊○○辯稱所收取之第四期合會金僅三萬元，而非四
    萬二千元乙節，查上開合會第四期由出標三千元之丑○○得
    標後，子○○、辛○○、甲○○、丁○○及壬○○等活會會
    員（共六會）已各交付當期會款每會七千元、合計四萬二千
    元與丙○○、戊○○等情，迭據證人子○○、辛○○及甲○○證述屬實（原審卷第四八頁、第五０頁正、反面、第七０
    頁），是被告戊○○此部分所辯，亦不足採。
    綜上所述，本件事證明確，被告丙○○、戊○○犯行均堪認
    定，應予依法論科。
  (五)證人寅○○於本案經交互詰問證稱：「（辯護人問：94年12
    月1日第二期是否由你得標？）對。」、「（辯護人問：（
    你出幾千元得標？）標會應出價二千元，是否如此，我忘了
    。」、「（辯護人問：該期會標得錢應拿多少？）我忘了。
    」、「（辯護人：請庭上提示偵1601號卷第57、71頁，證人
    寅○○於檢事官前訊問筆錄，你所述是否正確？）（提示筆
    錄）對。第一次用電話問，第二次我有到庭，當時陳述正確
    。」、「（辯護人問：被告戊○○表示應給你11萬4 千，先
    給10萬，後來再付1萬4 千，共付你11萬4千，並無欠你會款
    ，被告戊○○所述對否？）不對，我只收到8萬2千，還欠我
    4萬2千，會還繼續，4萬就抵我死會每月1萬，最後第五次應
    給1萬，但扣掉2千，所以我再八千，現已抵完，算是我們已
    算清楚，抵完會款時，互助會還沒倒。我拿到會錢扣掉我的
    會頭，因為會要提前結束，我得標款不能拿那麼多，就要把
    多拿的錢即6萬4千退給會頭。」、「（辯護人問：11萬4 千
    ，是否第一次給會首1 萬，第二期你標到不用付，第三到第
    六期你是死會應每月付1 萬，結算你應退6萬4千？）4萬2千
    扣抵四次會錢，第五次時只能扣2千，我要再繳8千，第六次
    時互助會就結束」等語（本院卷第111 頁正、背面）。查詐
    欺罪為既成犯，詐欺犯行一經成立，殊不因被告與被害人是
    否成立和解，均無礙本件犯罪之成立。本件被告2 人，虛構
    癸○○、壬○○等人，於前揭被害人得標後，被告二人未能
    給付全額，且於事後與被害人商議以扣除未能繳款之數或以
    死會會款抵付等方式達成和解，依上開說明均無解於被告二
    人應負之詐欺等刑責。
二、又被告丙○○、及戊○○行為後，九十四年二月二日修正公
    布之刑法，業於九十五年七月一日起施行。按行為後法律有
    變更者，適用行為時之法律，但行為後之法律有利於行為人
    者，適用最有利於行為人之法律，刑法第二條第一項定有明
    文。茲本條係規範行為後法律變更所生新舊法律比較適用之
    準據法，本身尚無新舊法比較之問題，於新法施行後，應一
    律適用新法第二條第一項之規定，為「從舊從輕」之比較。
    而本次刑法法律變更，新舊法比較時應就罪刑有關之共犯、
    未遂犯、想像競合犯、牽連犯、連續犯、結合犯，以及累犯
    加重、自首減輕暨其他法定加減原因（如身分加減）與加減
    例等一切情形，綜其全部罪刑之結果而為比較如下（最高法
    院九十五年五月二十三日九十五年度第八次刑事庭會議決議
    參照）：
  1.刑法第三百三十九條第一項規定，於本次刑法修正時雖未併
    予修正，而無新、舊法比較之問題，惟其法定刑除有期徒刑
    及拘役外，尚有罰金刑，而關於罰金刑部分，刑法第三十三
    條第五款既已修正，自有修正前、後刑法第三十三條第五款
    比較適用之問題（臺灣高等法院暨所屬法院九十五年十二月
    十三日法律座談會刑事類提案第一號、第二號研討結果參照
    ）。茲修正後之刑法第三十三條第五款已將罰金刑之最低額
    由銀元一元即新臺幣三元，提高為新臺幣一千元，比較新、
    舊法結果，自以被告丙○○及戊○○行為時即修正前之刑法
    第三十三條第五款規定，對渠等較為有利。
  2.關於共犯：修正前刑法第二十八條規定：「二人以上共同實
    施犯罪之行為者，皆為正犯。」，修正後該條規定為：「二
    人以上共同實行犯罪之行為者，皆為正犯。」，即將修正前
    之「實施」改為「實行」，原「實施」之概念，包含陰謀、
    預備、著手及實行等階段之行為，修正後僅共同實行犯罪行
    為始成立共同正犯，是修正後就共同正犯之範圍已有限縮，
    排除陰謀犯、預備犯之共同正犯，新舊法就共同正犯之範圍
    既因此有所變動，自屬犯罪後法律所有變更，而非僅屬純文
    字修正，應比較新舊法（最高法院96年度台上字第934 號判
    決參照），而比較修正前後法律之規定，自以修正後之法律
    規定即僅共同實行犯罪行為始成立共同正犯，較有利於被告
    。
  3.刑法第五十六條連續犯之規定業經刪除，被告丙○○及戊○○之數犯罪行為，於新法施行後，應予分論併罰。此刪除雖
    非犯罪構成要件之變更，但顯已影響行為人刑罰之法律效果
    ，自屬法律有變更，依刑法第二條第一項規定，比較新、舊
    法結果，仍應適用較有利於被告丙○○、戊○○之行為時法
    律即舊法論以連續犯。
  4.刑法第五十五條關於牽連犯之規定業經刪除，則被告戊○○
    所犯各罪，應予分論併罰。比較新、舊法結果，適用被告戊○○行為時之法律即修正前刑法第五十五條牽連犯之規定，
    對其較為有利。至該條關於想像競合犯之規定，新法增列但
    書「不得科以較輕罪名所定最輕本刑以下之刑」，係科刑之
    限制，為法理之明文化，非屬法律之變更，自無新舊法比較
    之問題。
    綜上法律修正前、後之全部罪刑之結果而為比較，揆諸前揭
    最高法院決議及刑法第二條第一項所定之「從舊從輕」原則
    ，適用被告丙○○及戊○○行為時即修正前之法律，對渠等
    較為有利，自應適用修正前刑法相關規定。
  5.又刑法第二條第一項規定，係規範行為後「法律變更」所生
    新舊法比較適用之準據法。故如新舊法處罰之輕重相同，即
    無比較適用之問題，非此條所指之法律有變更，即無本條之
    適用，應依一般法律適用原則，適用裁判時法。其為純文字
    修正者，更應同此（最高法院九十五年十一月七日第二十一
    次刑事庭會議決議參照）。而被告丙○○及戊○○行為後，
    刑法施行法業於九十五年六月十四日增訂公布第一條之一，
    其中第一項規定：「中華民國九十四年一月七日刑法修正施
    行後，刑法分則編所定罰金之貨幣單位為新臺幣」，第二項
    前段明定：「九十四年一月七日刑法修正時，刑法分則編未
    修正之條文定有罰金者，自九十四年一月七日刑法修正施行
    後，就其所定數額提高為三十倍」，揆諸本條之立法理由說
    明謂：「……考量新修正之刑法施行後，不再適用現行法規
    所定貨幣單位折算新臺幣條例，為使罰金數額趨於一致，避
    免衍生新舊法比較適用問題，以緩和實務適用法律之衝擊，
    於不變動罰金數額之前提下，爰為第二項規定。」可知本條
    之規定，即在於避免就罰金之提高比較新舊法，且依本條規
    定，將罰金貨幣單位改為新臺幣，再予提高三十倍，等於依
    罰金罰鍰提高標準條例第一條前段提高十倍後，折算為新臺
    幣之金額，故實際上並無變更，不在法律變更比較新舊法之
    列。而法官除有特別規定外，應依現時有效法律裁判之原則
    ，逕行適用刑法施行法第一條之一第一、二項規定，而不再
    適用罰金罰鍰提高標準條例第一條前段之規定。則刑法分則
    編未修正之條文定有罰金者（如被告丙○○及戊○○所犯之
    刑法第三百三十九條第一項詐欺取財罪），自九十四年一月
    七日刑法修正施行後，應適用刑法施行法第一條之一之規定
    （臺灣高等法院暨所屬法院九十五年十二月十三日法律座談
    會刑事類提案第十六、十七、十八、十九號研討結果參照）
    ，併此敘明。
三、關於論罪科刑：
    按冒用他人名義書寫標單，以冒標他人之互助會，茍標單上
    除書寫被冒標者姓名及欲標取會款所出利息之金額外，並書
    有「標單」之意旨，而就文義內容之本身，使人一見即知係
    投標會款之標單，該標單固係刑法第二百十條所稱之私文書
    ；惟如僅在紙上書寫被冒標者之姓名及所出利息之金額，就
    文義本身並不足以獨立表示一定用意之證明，如非依民間互
    助會之習慣，尚無從認定其上之文字，係用以表示該名義人
    願出所書金額之利息以標取互助會會款之證明者，則非刑法
    第二百十條所規定之私文書，而屬同法第二百二十條第一項
    以文書論之準私文書。故標單上僅記載姓名與競標之利息，
    並未書明「標單」字樣者，依我國民間互助會之習慣，可認
    定其上之文字，即為表示出標人及其競標之利息等用意之證
    明，應屬刑法第二百二十條第一項之準文書。又冒用他人名
    義在標單上書寫姓名及所出利息之行為，依民間互助會之習
    慣，除表示標會之會員外，另表示該名義人願出所書之利息
    金額標取會款，並非單純之只為投標會員之識別，故於標單
    上冒簽他人姓名，乃表示投標名義人簽名之意思，應認係偽
    造他人之署押（最高法院八十九年度臺上字第一三一九號、
    九十二年度臺上字第七二三一號、九十二年度臺上字第第六
    九０三號、九十二年度臺上字第第四二八五號判決意旨參照
    ）。被告戊○○在紙條上冒簽「甲○○」姓名及所出利息金
    額，而偽造甲○○願出所書之利息金額標取會款之標單準私
    文書後，持向到場之會員行使，表示甲○○託標，自足以生
    損害於甲○○，核其所為，係犯刑法第二百十六條、第二百
    二十條第一項、第二百十條之行使偽造準私文書罪。又被告
    丙○○及戊○○假合會之名向會員施用詐術，致會員陷於錯
    誤而交付會款之所為，則係犯同法第三百三十九條第一項之
    詐欺取財罪。被告戊○○偽造署押，係偽造準私文書之部分
    行為，偽造準私文書之低度行為，又為行使偽造準私文書之
    高度行為所吸收，不另論罪。被告丙○○與被告戊○○間就
    前揭詐欺取財犯行有犯意聯絡及行為分擔，為共同正犯。被
    告丙○○、戊○○先後多次詐欺取財犯行，時間緊接，所犯
    係構成要件相同之罪名，顯係基於概括犯意為之，依修正前
    刑法第五十六條連續犯之規定，以一罪論，並加重其刑。被
    告丙○○、戊○○自該合會首期至第五期，於每期各以一行
    為，同時詐取數會員之會款，而觸犯數構成要件相同之罪名
    ，均為想像競合犯，依修正前刑法第五十五條規定，各應從
    一詐欺取財罪論處。另被告戊○○行使偽造準私文書之目的
    ，在詐取合會金，所犯上開二罪間有方法目的之牽連關係，
    依修正前刑法第五十五條之規定，應從一重之行使偽造準私
    文書罪論處。至公訴人起訴事實雖未敘及被告丙○○及戊○○共同詐取第二期合會金新臺幣（下同）一萬四千元、第四
    期合會金一萬二千元、第五期合會金四萬二千元、寅○○之
    死會會款六萬四千元暨被告丙○○共同詐取第三期合會金七
    萬七千元等犯行，然此部分事實與本案起訴經論罪之詐欺取
    財部分，係連續犯之裁判上一罪關係，為起訴效力之所及，
    本院自得併予審究。
四、原審據以論科固非無見，惟原判決就修正前刑法第二十八條
    規定漏未比較適用，即有可議。又對於被告施詐既遂後與被
    害人協商所欠金額並清償完畢，對於詐欺罪之成立是否有影
    響，殊未敘明其理由，遽對被告二人論科，理由即有不備，
    亦有不當。被告二人上訴意旨，仍執陳詞，空言否認犯罪，
    故不足取，為於判決既有上開可議，自屬無可維持，爰審酌
    被告丙○○及戊○○前雖未曾受有期徒刑以上刑之宣告（見
    原審卷第六、七頁），素行尚佳，然假合會之名詐取會款，
    金額高達數十萬元，被告戊○○復冒名出標，危害他人財產
    權益，且被告丙○○、戊○○犯後迄未與全數會員達成和解
    並賠償損害，猶飾詞卸責，否認犯行，態度不佳等一切情狀
    ，分別量處有期徒刑拾月、壹年。再查被告丙○○、戊○○
    犯罪之時間，均係在九十六年四月二十四日以前，爰依中華
    民國九十六年罪犯減刑條例第二條第一項第三款、第七條規
    定，分別減其宣告刑二分之一，為有期徒刑伍月、陸月。末
    查被告丙○○及戊○○行為後，刑法第四十一條第一項前段
    修正為「犯最重本刑為五年以下有期徒刑以下之刑之罪，而
    受六個月以下有期徒刑或拘役之宣告者，得以新臺幣一千元
    、二千元或三千元折算一日，易科罰金」，然依渠等行為時
    法律，即修正前刑法第四十一條第一項前段：「犯最重本刑
    為五年以下有期徒刑以下之刑之罪，而受六個月以下有期徒
    刑或拘役之宣告，因身體、教育、職業、家庭之關係或其他
    正當事由，執行顯有困難者，得以一元以上三元以下折算一
    日，易科罰金」，暨修正前罰金罰鍰提高標準條例第二條（
    現已刪除）：「依刑法第四十一條易科罰金者，均就其原定
    數額提高為一百倍折算一日；法律所定罰金數額未依本條例
    提高倍數，或其處罰法條無罰金刑之規定者，亦同」等規定
    ，易科罰金之折算標準最高為銀元三百元即新臺幣九百元，
    最低為銀元一百元即新臺幣三百元。比較新、舊法結果，適
    用被告丙○○及戊○○行為時即修正前之法律，對渠等較為
    有利，爰均併依中華民國九十六年罪犯減刑條例第九條、刑
    法第二條第一項前段之規定，適用修正前刑法第四十一條第
    一項前段，諭知易科罰金之折算標準。如附表編號六所示偽
    造之署押，雖未扣案，惟不能證明業已滅失，不問屬於犯人
    與否，均應依刑法第二百十九條規定宣告沒收。
五、公訴意旨另以：被告丙○○、戊○○共同意圖為自己不法之
    所有，於丑○○以三千元得標，而代為向辛○○（包括丁○○、壬○○，共計四會）、甲○○、子○○等會員收取每會
    七千元、合計四萬二千元之會款後，竟僅交付其中三萬元與
    丑○○，而將餘款一萬二千元侵占入己，因認渠等此部分所
    為涉犯刑法第三百三十五條第一項之侵占罪嫌云云，惟查被
    告二人堅決否認有此部分犯行。而被告丙○○、戊○○明知
    渠等經濟困窘，仍邀集會員成立合會，並假各期標會之名義
    ，利用代收會款之機會，詐取會款花用，而應成立詐欺取財
    罪，已如前述，公訴人所指此部分犯行，業經論科，此部分
    犯行，自難論以侵占之罪名。惟公訴意旨認此部分與本案起
    訴經論罪部分，有牽連犯之裁判上一罪關係，爰不另為無罪
    之諭知，附此敘明。
六、被告戊○○經合法傳喚無正當理由不到庭，爰不待其陳述，
    逕為判決。
七、被告另聲請再次傳喚羅碧燕、乙○○、甲○○、子○○，經
    查上開證人或於偵查，或於原審審理中證述明確，本件事證
    已臻明確，被告上開聲請，為無必要，應予駁回。
據上論斷，應依刑事訴訟法第三百六十九條第一項前段、第三百
六十四條、第三百七十一條、第二百九十九條第一項前段，刑法
第二條第一項前段、第二百十六條、第二百二十條第一項、第二
百十條、第三百三十九條第一項、第二百十九條、修正前刑法第
二十八條、第五十六條、第五十五條、第四十一條第一項前段，
中華民國九十六年罪犯減刑條例第二條第一項第三款、第七條、
第九條，刑法施行法第一條之一第一項、第二項前段，修正前罰
金罰鍰提高標準條例第二條，現行法規所定貨幣單位折算新臺幣
條例第二條，判決如主文。
本案經檢察官羅榮乾到庭執行職務。
中    華    民    國    97    年    8     月    5     日
                  刑事第三庭  審判長法  官  蔡秀雄
                                    法  官  謝靜恒
                                    法  官  許文章
以上正本證明與原本無異。
戊○○部分如不服本判決，應於收受送達後十日內向本院提出上
訴書狀，其未敘述上訴之理由者並得於提起上訴後十日內向本院
補提理由書（均須按他造當事人之人數附繕本）。
丙○○部分不得上訴。
                                    書記官  蔡慧娟
中    華    民    國    97    年    8     月    6     日
附錄：本案論罪科刑法條全文
中華民國刑法第210條
（偽造變造私文書罪）
偽造、變造私文書，足以生損害於公眾或他人者，處5年以下有
期徒刑。
中華民國刑法第216條
（行使偽造變造或登載不實之文書罪）
行使第210條至第215條之文書者，依偽造、變造文書或登載不實
事項或使登載不實事項之規定處斷。
中華民國刑法第339條
（普通詐欺罪）
意圖為自己或第三人不法之所有，以詐術使人將本人或第三人之
物交付者，處5年以下有期徒刑、拘役或科或併科1千元以下罰金
。
以前項方法得財產上不法之利益或使第三人得之者，亦同。
前二項之未遂犯罰之。
附表：合會期間自九十四年十一月一日起至九十六年一月一日止
      會員連同會首共計十五人次（即十五會）每會會款一萬元
      採內標制
  ┌──┬────┬────┬────┬───────────────────────┬────┐
  │編號│會員姓名│得標日期│出標金額│              已給付之各期會款數額            │  備註  │
  │    │        │        │        ├───┬───┬───┬───┬───┬───┤        │
  │    │        │        │        │ 首期 │第二期│第三期│第四期│第五期│第六期│        │
  ├──┼────┼────┼────┼───┼───┼───┼───┼───┼───┼────┤
  │ 一 │丙○○  │九十四年│        │      │      │      │      │      │      │首期合會│
  │    │（會首）│十一月一│        │      │      │      │      │      │      │金不經投│
  │    │        │日（首期│        │      │      │      │      │      │      │標，由會│
  │    │        │）      │        │      │      │      │      │      │      │首取得  │
  ├──┼────┼────┼────┼───┼───┼───┼───┼───┼───┼────┤
  │ 二 │壬○○  │九十五年│三千元  │一萬元│八千元│七千元│七千元│七千元│      │此會份原│
  │    │        │四月一日│        │      │      │      │      │      │      │屬被告孫│
  │    │        │（第六期│        │      │      │      │      │      │      │素萍所有│
  │    │        │）      │        │      │      │      │      │      │      │，嗣轉讓│
  │    │        │        │        │      │      │      │      │      │      │於壬○○│
  ├──┼────┼────┼────┼───┼───┼───┼───┼───┼───┼────┤
  │ 三 │寅○○  │九十四年│二千元  │一萬元│      │      │      │      │六萬四│        │
  │    │        │十二月一│        │      │      │      │      │      │千元  │        │
  │    │        │日（第二│        │      │      │      │      │      │（此乃│        │
  │    │        │期）    │        │      │      │      │      │      │停標後│        │
  │    │        │        │        │      │      │      │      │      │經結算│        │
  │    │        │        │        │      │      │      │      │      │而給付│        │
  │    │        │        │        │      │      │      │      │      │之死會│        │
  │    │        │        │        │      │      │      │      │      │會款）│        │
  ├──┼────┼────┼────┼───┼───┼───┼───┼───┼───┼────┤
  │ 四 │子○○  │        │        │一萬元│八千元│七千元│七千元│七千元│      │        │
  ├──┼────┼────┼────┼───┼───┼───┼───┼───┼───┼────┤
  │ 五 │辛○○  │        │        │一萬元│八千元│七千元│七千元│七千元│      │        │
  ├──┼────┼────┼────┼───┼───┼───┼───┼───┼───┼────┤
  │ 六 │甲○○  │九十五年│三千元  │一萬元│八千元│七千元│七千元│七千元│      │應沒收之│
  │    │        │一月一日│        │      │      │      │      │      │      │偽造署押│
  │    │        │（第三期│        │      │      │      │      │      │      │：標單上│
  │    │        │，遭被告│        │      │      │      │      │      │      │之「王進│
  │    │        │戊○○冒│        │      │      │      │      │      │      │之」署押│
  │    │        │標）    │        │      │      │      │      │      │      │一枚    │
  ├──┼────┼────┼────┼───┼───┼───┼───┼───┼───┼────┤
  │ 七 │癸○○  │九十五年│三千元  │      │      │      │      │      │      │        │
  │    │        │三月一日│        │      │      │      │      │      │      │        │
  │    │        │（第五期│        │      │      │      │      │      │      │        │
  │    │        │）      │        │      │      │      │      │      │      │        │
  ├──┼────┼────┼────┼───┼───┼───┼───┼───┼───┼────┤
  │ 八 │乙○○  │        │        │一萬元│八千元│七千元│      │      │      │        │
  ├──┼────┼────┼────┼───┼───┼───┼───┼───┼───┼────┤
  │ 九 │丑○○  │九十五年│三千元  │一萬元│八千元│七千元│      │      │      │        │
  │    │        │二月五日│        │      │      │      │      │      │      │        │
  │    │        │（第四期│        │      │      │      │      │      │      │        │
  │    │        │）      │        │      │      │      │      │      │      │        │
  ├──┼────┼────┼────┼───┼───┼───┼───┼───┼───┼────┤
  │ 十 │丑○○  │        │        │一萬元│八千元│七千元│      │      │      │        │
  ├──┼────┼────┼────┼───┼───┼───┼───┼───┼───┼────┤
  │十一│羅碧燕  │        │        │一萬元│八千元│      │      │      │      │        │
  ├──┼────┼────┼────┼───┼───┼───┼───┼───┼───┼────┤
  │十二│己○○  │        │        │一萬元│八千元│七千元│      │      │      │        │
  ├──┼────┼────┼────┼───┼───┼───┼───┼───┼───┼────┤
  │十三│丁○○  │        │        │一萬元│八千元│七千元│七千元│七千元│      │        │
  ├──┼────┼────┼────┼───┼───┼───┼───┼───┼───┼────┤
  │十四│丁○○  │        │        │一萬元│八千元│七千元│七千元│七千元│      │        │
  ├──┼────┼────┼────┼───┼───┼───┼───┼───┼───┼────┤
  │十五│庚○○  │        │        │一萬元│八千元│七千元│      │      │      │        │
  ├──┴────┴────┴────┼───┼───┼───┼───┼───┼───┼────┤
  │        合             計         │十三萬│九萬六│七萬七│四萬二│四萬二│六萬四│被告余超│
  │                                  │元    │千元  │千元  │千元  │千元  │千元  │文及孫素│
  │                                  │      │（得標│      │（得標│      │      │萍合計詐│
  │                                  │      │之羅月│      │之鄭聖│      │      │得三十三│
  │                                  │      │禎取得│      │泓取得│      │      │萬九千元│
  │                                  │      │其中八│      │其中三│      │      │        │
  │                                  │      │萬二千│      │萬元）│      │      │        │
  │                                  │      │元）  │      │      │      │      │        │
  └─────────────────┴───┴───┴───┴───┴───┴───┴────┘


司法院資訊處製作；財團法人民間司法改革基金會備份。
